【裁判字號】    89,訴,1042
【裁判日期】    891226
【裁判案由】    商標註冊
【裁判全文】
臺北高等行政法院判決                            八十九年度訴字第一○四二號
                              .
    原      告  畢卡索國際開發有限公司
    代  表  人董事長）甲○○.
    訴訟代理人  乙○○
    被      告  經濟部智慧財產局
    代  表  人局  長）陳明邦.
    訴訟代理人  張慧明
    訴訟代理人  董慧明
右當事人間因商標註冊事件，原告不服經濟部中華民國八十九年七月七日經（八九）
訴字第八九○八七七三○號訴願決定，提起行政訴訟。本院判決如左：
    主  文
原告之訴駁回。
訴訟費用由原告負擔。
    事  實
一事實概要：
  原告於民國（下同）八十七年十一月十一日以如附圖一所示「PICASSO」商標圖樣
  作為其第七二一四四五號「畢卡索PICASSO」正商標之聯合商標，指定使用於當時
  商標法施行細則四十九條所定商品及服務分類表第三類之地板、汽車及器具用亮光
  臘、地板臘、亮光劑、防霧劑、玻璃擦亮劑商品（下稱系爭商標），向被告（八十
  八年一月二十六日改制前為經濟部中央標準局）申請註冊，經被告審定，以系爭商
  標審定前之八十年六月十六日，已有如附圖二所示「PICASO」商標圖樣，指定使用
  於於當時商標法施行細則二十七條所定商品類別及商品名稱第七類之各種洗髮精、
  肥皂商品之第五三四二九三號商標註冊（下稱系爭據以核駁商標），兩者相互比較
  ，系爭商標圖樣與系爭據以核駁商標圖樣之外文近似，且指定使用商品類似，系爭
  商標有違商標法第三十七條第十二款之規定，為系爭商標之註冊申請，應予核駁並
  公告於八十九年六月一日出版之第二十七卷第十一期商標公報，以八十九年五月五
  日（八九）智商0480字第八九四○○一八三四號發給商標核駁第0000000號
  審定書，原告不服，向經濟部提起訴願，仍遭該部於八十九年七月七日以經（八九
  ）訴字第八九○八七七三○號訴願決定書，駁回在案，原告仍不服，遞向本院提起
  本件訴訟。
二兩造聲明：
   (一)原告聲明求為判決：原處分及訴願決定均撤銷。
   (二)被告聲明求為判決：駁回原告之訴。
三兩造之爭點：
  本件之爭點僅在於系爭商標與系爭據以核駁商標指定使用之商品是否類似？
  (一)原告主張之理由：
    1.按商標圖樣「相同或近似於他人同一商品或類似商品之註冊商標者，不得申請
      註冊。」，固為商標法第三十七條第十二款之規定，惟此一條款之適用，首應
      審究兩商標所申請指定使用之商品，是否相同或有類似之情事，故商品之相同
      或類似為本件准駁之唯一依據。查系爭商標所指定使用商品，與系爭據以核駁
      商標所指定使用商品，非屬同一商品應無可置疑，至於是否屬類似商品非無審
      究之餘地，所謂「類似商品」固不以商標法施行細則第四十九條所規定之各商
      品類別同一者為限，而係指依一般社會通念，市場交易情形，參酌其生產原料
      ，產品之用途、功能、生產者及銷售場所等各項相關因素，加以審究判斷其有
      無誤認混淆之虞。
    2.系爭商標係指定使用於商標法施行細則第四十九條第三類之「○三○三地板、
      汽車及器具用亮光臘、地板臘、亮光劑、防震劑、玻璃擦亮劑」等商品：至於
      系爭據以核駁商標，則指定使用於「各種洗髮精、肥皂」等商品，就二者之主
      要用途言，系爭據以核駁商標所指定商品之主要用途在於人體或物件之清潔用
      商品，而原告申請系爭商標，所指定使用之商品，則係專用於各類器具、汽車
      及家庭設施，就商品功能而言：前者為「清潔用品」，後者為「保養用品」。
      又二者雖均為化學合成品，然其主要之之合成原料並不相同，次就生產者言，
      國內主要生產洗髮精之廠商皆有生產肥皂，故稱「洗髮精」與「肥皂」為類似
      商品，一般社會大眾均可認同，然查國內生產洗髮精及肥皂之著名大廠，並無
      兼產汽車臘、地板臘或亮光臘等產品，無使人誤認產品來源之虞。再就銷售場
      地言，二者商品在百貨公司或商場，絕非置放一處，而係分櫃甚至分置不同之
      樓層，洗髮精、肥皂係置放於清潔用品專櫃屬於家庭用品部門，而洗車臘、亮
      光臘、亮光劑則屬洗專用品部，更何況汽專用品專賣店可以買到汽車臘、亮光
      劑、玻璃擦亮劑，但絕買不到肥皂或洗髮精，故二者應無使人誤認混淆之虞，
      揆之上開說明，二者所指定使用商品非類似商品，應可確認。
    3.被告以系爭商標指定使用商品，與系爭據以核駁商標所指定使用之「肥皂」商
      品類似，並以「肥皂亦包含非人體用肥皂」，訴願決定更以：「消費者可於同
      一賣場購得」，二者唯（按訴願決定為「難」字）謂非屬類似商品云云。惟查
      依現實市場而言，所謂非供人體使用之肥皂，無非使用於清洗衣物之用，抑或
      使用於寵物之洗滌之用，此等商品究與一般使用於汽車、地板及器具用之亮光
      臘、地板臘、亮光臘、防露劑、玻璃擦亮劑等，在性質上大相逕庭，允無有置
      放一處之可能；被告究係依據何等事實遽認「二者於賣場若非置放於一處，亦
      常毗鄰而置」，未見其予以說明。按行政處分除應說明理由外，關於其作成處
      分所依據之證據，亦應為適當之表明，否則其處分仍難謂為適法。本件被告究
      係依何證據認定二者商品置放一處，未據其提出，其處分自屬於法有違。再者
      若以消費者可在同一賣場購得數項產品，遽認該數項產品為類似產品，不僅違
      背證據法則，更屬輕率、臆測、違背經濟法則之推論，實不可採。
  (二)被告主張之理由：
    按商標圖樣「相同或近似於他人同一商品或類似商品之註冊商標者」，不得申請
    註冊，為商標法第三十七條第十二款所明定。又商標圖樣之近似，以具有普通知
    識經驗之購買人，於購買時施以普通所用之注意，有無混同誤認之虞判斷之。類
    似商品，應依一般社會通念，市場交易情形，並參酌該商品之原材料、用途、功
    能、產製者、行銷管道及場所或買受人等各種相關因素判斷之。系爭商標之「
    PICASSO」商標圖樣上之外文，與系爭據以核駁商標之「PICASO」商標圖樣上之
    外文，二者皆有相同之「PICASO」，於異時異地隔離觀察，實有致一般相關商品
    購買者產生混淆誤認之虞，應屬近似之商標。至於指定使用之「地板、汽車及器
    具用亮光臘、地板臘、亮光劑、防霧劑、玻璃擦亮劑」商品，與系爭據以核駁商
    標所指定使用之「肥皂」商品，雖原告辯稱，一係專用於各種器具、汽車及家庭
    設施之保養用品，一係主要用途在於人體或物件清潔之商品，且二者在百貨公司
    或商場，係分置不同之銷售點，應非屬類似商品云云。惟衡諸首揭條文意旨，商
    品類似與否之認定，係重在有無致商品購買人混淆誤認之虞為依歸，因此其適用
    並不僅限於商品功能完全相同之情形，應尚包括功能類似之情形。本件商品間之
    功能固然一在保養，一在清潔，非完全相同，然就一般社會通念，打臘之前必經
    清潔，甚或同時完成，此二商品係經常性的配合使用，功能有其類似性，應屬類
    似商品。故本件當有首揭法條之適用，被告依法核駁其註冊之申請，並無不合。
    理  由
一按商標圖樣「相同或近似於他人同一商品或類似商品之註冊商標者」，不得申請註
  冊，為商標法第三十七條第十二款所明定。又所謂商標圖樣之近似，是以具有普通
  知識經驗之購買人，於購買時施以普通所用之注意，有無混同誤認之虞為斷。故商
  品是否類似，自應依一般社會通念，市場交易情形，並參酌該商品之原材料、用途
  、功能、產製者、行銷管道及場所或買受人等各種相關因素判斷，並非僅得以功能
  是否相同，作為判斷之唯一標準。
二系爭據以核駁商標係系爭商標審定前之八十年六月十六日註冊公告在案，指定使用
  於於當時商標法施行細則二十七條所定商品類別及商品名稱第七類之各種洗髮精、
  肥皂商品，而系爭商標係八十七年十一月十一日申請商標註冊，作為其第七二一四
  四五號「畢卡索 PICASSO」正商標之聯合商標，指定使用於當時商標法施行細則四
  十九條所定商品及服務分類表第三類之地板、汽車及器具用亮光臘、地板臘、亮光
  劑、防霧劑、玻璃擦亮劑商品之事實，為兩造所不爭，並有系爭據以核駁商標註冊
  簿引本、系爭商標註冊申請書等附原處分卷可稽，被告援引系爭據以核駁商標審定
  系爭商標，自屬有據。
三查系爭商標圖樣上之外文為 「PICASSO」 ，系爭據以核駁商標圖樣上之外文為「
  PICASO」，二者皆有相同之「PICASO」，於異時異地隔離觀察，實有致一般相關商
  品購買者產生混淆誤認之虞，屬近似之商標，又系爭商標與系爭據以核駁商標商品
  及服務分類列為不同類，非同一商品為兩造所不爭，應可確認。
四系爭商標係指定使用之「地板、汽車及器具用亮光臘、地板臘、亮光劑、防霧劑、
  玻璃擦亮劑」商品，系爭據以核駁商標所指定使用之「肥皂」商品，依功能而言，
  依系爭商標商品之功能在保養，依系爭據以核駁商標商品之功能在清潔，兩者所表
  彰之功能固非完全相同，然就一般社會通念，打臘之前必經清潔，甚或同時完成，
  此二商品係經常性的配合使用，功能有其類似性，則有無致商品購買人混淆誤認之
  虞，揆諸首揭說明，被告認為系爭商標與系爭據以核駁商標指定使用之商品類似，
  自堪可採。
五原告主張系爭商標之商品，係專用於各類器具、汽車及家庭設施，系爭據以核駁商
  標所指定商品之主要用途在於人體或物件之清潔用商品。前者為「清潔用品」，後
  者為「保養用品」，二者雖均為化學合成品，然其主要之之合成原料並不相同，次
  就生產者言，國內主要生產洗髮精之廠商皆有生產肥皂，故稱「洗髮精」與「肥皂
  」為類似商品，一般社會大眾均可認同，然查國內生產洗髮精及肥皂之著名大廠，
  並無兼產汽車臘、地板臘或亮光臘等產品，無使人誤認產品來源之虞。再就銷售場
  地言，二者商品在百貨公司或商場，絕非置放一處，而係分櫃甚至分置不同之樓層
  ，洗髮精、肥皂係置放於清潔用品專櫃屬於家庭用品部門，而洗車臘、亮光臘、亮
  光劑則屬洗專用品部，更何況汽專用品專賣店可以買到汽車臘、亮光劑、玻璃擦亮
  劑，但絕買不到肥皂或洗髮精，故二者應無使人誤認混淆之虞，二者所指定使用商
  品非類似商品，依現實市場而言，所謂非供人體使用之肥皂，無非使用於清洗衣物
  之用，抑或使用於寵物之洗滌之用，此等商品究與一般使用於汽車、地板及器具用
  之亮光臘、地板臘、亮光臘、防露劑、玻璃擦亮劑等，在性質上大相逕庭，允無有
  置放一處之可能等云云，無非係以系爭商標與系爭據以核駁商標指定使用之商品，
  功能、性質原料、販賣地點等不同為理由。惟查，系爭商標與系爭據以核駁商標指
  定使用之商品，有致商品購買人混淆誤認之虞，為類似商品，已如前述，而上揭主
  張，僅是原告片面見解，尚非可採。申請，核無違誤，至於訴願決定謂「消費者可
  於同一賣場購得」，或者被告稱「二者於賣場若非置放於一處，亦常毗鄰而置」等
  ，亦僅為補充之說明，是否有證據證明，因與本件認定尚無影響，已無研求之必要
  。
六綜上所述，原處分核駁系爭商標之註冊，認識用法，尚無不當，訴願決定遞以維持
  ，亦無違誤，原告徒執前詞，聲請撤銷，為無理由，應予駁回。
七據上論結，本件原告之訴為無理由，爰依行政訴訟法第九十八條第三項前段，判決
  如主文。
中      華      民      國    八十九    年     十二     月    二十六    日
                                    台北高等行政法院第二庭
                                              審判長法  官  王立杰
                                                    法  官  黃本仁
                                                    法  官  陳雅香
右為正本係照原本作成。
如不服本判決，應於送達後二十日內，向本院提出上訴狀並表明上訴理由，如於本判
決宣示後送達前提起上訴者，應於判決送達後二十日內補提上訴理由書（須按他造人
數附繕本）。
中      華      民      國     九十     年      一      月      三      日
                                                    書記官  葉倫楨


司法院資訊處製作；財團法人民間司法改革基金會備份。
